臺灣臺北地方法院刑事判決　　　　　　　96年度易字第1239號
公　訴　人　臺灣臺北地方法院檢察署檢察官
被　　　告　丁○○
　　　　　　　　　　　樓
選任辯護人　郭蕙蘭律師
上列被告因詐欺案件，經檢察官提起公訴（96年度偵字第6169號
），本院受理後認不宜以簡易判決處刑（96年度簡字第1296號）
，改依通常程序審理，判決如下：
    主  文
丁○○無罪。
    理  由
一、公訴意旨略以：被告丁○○明知若將帳戶提供他人使用，可
    能幫助他人掩飾或隱匿犯罪行為或所得財物，竟仍基於幫助
    他人犯詐欺罪之未必故意，於民國96年1月4日至臺北富邦商
    業銀行股份有限公司（下稱臺北富邦銀行）萬華分行開立帳
    號第000000000000號之帳戶及辦理電腦語音轉帳服務後，將
    上開帳戶提供予年籍不詳自稱「李先生」之成年男子使用，
    並以此方式幫助犯罪集團為詐欺犯行。嗣該詐騙集團成員於
    同年月09日以電話向被害人丙○○稱其在網路上購買東西，
    並已交易成功，會從其帳戶自動扣款，若要取消交易，需至
    銀行存款機驗鈔云云，致丙○○陷於錯誤，而於同日晚間08
    時57分，依指示至高雄市○○區○○路民族路口之臺北富邦
    銀行，將新臺幣（下同）100 元之現金存入丁○○之前開臺
    北富邦銀行萬華分行帳戶，嗣丙○○發現有異，始知受騙並
    報警處理。因認被告涉犯刑法第339條第1項及同法第30條第
    1項之幫助詐欺取財罪嫌等語。
二、按犯罪事實應依證據認定之，無證據不得認定犯罪事實；不
    能證明被告犯罪者，應諭知無罪之判決。刑事訴訟法第154
    條第2項、第301條第1 項，分別定有明文。此所謂認定犯罪
    事實之證據，係指足以認定被告確有犯罪行為之積極證據而
    言，如未發現相當證據，或證據不足以證明，自不能以推測
    或擬制之方法，以為裁判基礎。再認定不利於被告之事實，
    需依積極證據，茍積極證據不足為不利於被告事實之認定時
    ，即應為有利於被告之認定，更不必有何有利之證據。又刑
    事訴訟上證明之資料，無論其為直接證據或間接證據，均須
    達於通常一般人均不致於有所懷疑，而得確信其為真實之程
    度，始得據為有罪之認定，若其關於被告是否犯罪之證明未
    能達此程度，而有合理性懷疑之存在，致使無從形成有罪之
    確信，根據「罪證有疑、利於被告」之證據法則，即不得遽
    為不利被告之認定。以情況證據（即間接證據）斷罪時，尤
    須基於該證據在直接關係上所可證明之他項情況事實，本乎
    推理作用足以確證被告有罪，方為合法，不得徒憑主觀上之
    推想，將一般經驗上有利被告之其他合理情況逕予排除（最
    高法院29年上字第3015號、76年臺上字第4986號判例參照）
    。
三、公訴意旨認為被告涉犯幫助詐欺取財罪，係以(一)被告於警詢
    及檢察官訊問時，承認開立上開臺北富邦銀行帳戶（以下簡
    稱系爭帳戶），並交付該帳戶之帳號、語音密碼給自稱「李
    先生」之成年男子。(二)被害人丙○○於警詢時指訴被詐騙情
    節。(三)被告之系爭帳戶開戶資料及交易往來明細、ATM 交易
    明細單等，為其主要論據。
四、訊據被告始終否認有公訴意旨所指幫助詐欺之故意，並辯稱
    ：
  (一)被告在96年1月1日上網援交，跟援交妹「西娜」約在一個地
    方，但她沒有出現，自稱「李先生」打電話說要核對被告身
    分，誘使被告拿其華南銀行提款卡到提款機前依他的指示操
    作，使被告的華南銀行帳戶裡少了7,805元。
  (二)「李先生」又打電話給被告，謊稱被告將渠等的電腦系統弄
    壞，要被告再匯10萬元修理該系統，於96年1月2日被告將10
    萬元分5次（30,000元、30,000元、9,000元、29,000元、2,
    000元）匯給「李先生」。
  (三)「李先生」又打電話要被告去開戶，稱若系統修好，有餘額
    要匯到這個帳戶還被告，且開戶時申請語音轉帳，並將該密
    碼告訴他，被告不疑有他，為求迅速得以取回向友人商借之
    款項，遂於96年1月4日前往臺北富邦銀行萬華分行開立帳號
    第4O1168O425O1號帳戶（即系爭帳戶），並將帳號、語音轉
    帳的密碼告訴「李先生」。
  (四)「李先生」復來電表示要求被告陸續匯款，被告乃向朋友「
    蔡誌仲」借款3萬元，「蔡誌仲」向其朋友佘秀楹借款3萬元
    直接匯入系爭帳戶，被告領款後於96年1月8日將款項匯入受
    款人為「乙○○」之指定帳戶，其後陸續再於96年01月20日
    匯款2萬元、96年月26日匯款5萬元，直至被告之同事發覺被
    告言行有異，知曉上情後，研判被告應係遭詐騙集團詐騙，
    乃於96年01月31日陪同被告前往臺北市政府警察局萬華分局
    青年路派出所報案。
  (五)上情雖認有不合理之處，但被告終究仍信以為真而不疑有他
    ，陸續匯款共23萬餘元。被害人丙○○遭詐騙之事被告不知
    情，也沒有參與，被告也是被害人，無幫助該詐欺集團詐欺
    取財之意思等語。
五、經查：
  (一)被告於96年1月4日前往臺北富邦銀行萬華分行開立帳號第4O
    1168O425O1號帳戶（即系爭帳戶），並將帳號、語音轉帳的
    密碼告訴「李先生」，且於96年1月8日至臺北富邦銀行就系
    爭帳戶辦理金融卡、網路銀行、電話銀行約定轉入帳號之申
    請，申請指定轉入約定帳戶戶名乙○○、帳號000000000000
    00號郵局帳戶之情，有系爭帳戶之開戶基本資料與資金往來
    明細、金融卡／網路銀行／電話銀行約定轉入帳號申請書（
    分別見96年度偵字第6169號卷第11至13頁，本院卷第92至95
    頁）附卷可證，並經被告陳明在卷，又詐騙集團成員於96年
    1月9日以電話向被害人丙○○佯稱其在網路上購買東西，並
    已交易成功，會從其帳戶自動扣款，若要取消交易，需至銀
    行存款機驗鈔云云，致被害人丙○○陷於錯誤，而於同日晚
    間08時57分，依指示至高雄市○○區○○路民族路口之臺北
    富邦銀行，將100 元之現金存入被告之系爭帳戶之情，亦據
    證人即被害人丙○○於警詢時證述明確（見同上偵卷第9、
    10頁），並有ATM交易明細單1張（見同上偵卷第14頁）及前
    開系爭帳戶之資金往來明細在卷可佐，均足徵是實。
  (二)被告辯稱其於96年1月1日上網援交，跟援交妹「西娜」約在
    一個地方，但她沒有出現，後來自稱「李先生」打電話說要
    核對被告身分，誘使被告拿其華南銀行提款卡到提款機前依
    他的指示操作，使被告的華南銀行帳戶裡少了7,805 元。「
    李先生」又打電話給被告，謊稱被告將渠等的電腦系統弄壞
    ，要被告再匯10萬元修理該系統，於96年1月2日被告將10萬
    元分5 次（30,000元、30,000元、9,000元、29,000元、2,0
    00元）匯給「李先生」指定之第000000000000號帳戶，不料
    該男子又來電說10萬元不夠還要5 萬元，並稱會將剩餘的錢
    還給被告，要被告去臺北富邦銀行開立系爭帳戶，將語音密
    碼、帳號交付給他，被告遂向朋友借錢等於96年1月8日匯5
    萬元至該男子指定之第00000000000000號戶名乙○○帳戶，
    後該男子又來電稱被告之帳戶不能用，要被告向朋友借內其
    有10萬元之帳戶交給他，因被告拒絕，該男子即請一名自稱
    竹聯幫男子來電恐嚇將對被告及家人不利，致被告又陸續依
    其指示於96年1月20日匯款共20,000元至第00000000000號帳
    戶，96年1月25日匯款10,000元至第00000000000號帳戶，96
    年1月26日匯款50,000元至戶名戴秀英、第0000000000000號
    帳戶，該男子又不斷來電要被告匯款2 萬元，被告始知受騙
    ，乃於96年01月31日前往臺北市政府警察局萬華分局青年路
    派出所報案之情，有臺北市政府警察局萬華分局青年路派出
    所刑案陳報單、該分局所檢送之被告96年01月31日警詢筆錄
    、內政部警政署反詐騙案件紀錄表、ATM交易明細單8張、合
    作金庫銀行存款憑條與郵政匯款執據等資料、被告華南銀行
    帳戶之交易往來明細附卷足憑（見本院卷第202至237頁），
    並經被告供承在卷。又被告當時遭詐騙集團詐騙時，向其同
    學「蔡誌仲」借3萬元使用，「蔡誌仲」當時表示身上沒有3
    萬元這麼多，但是同意先幫被告調錢，才會請其客戶佘秀楹
    於96年1月5日匯入系爭帳戶內，被告收到這筆3 萬元時曾以
    電話向「蔡誌仲」確認無誤，被告本人於96年1月8日親自持
    存摺至「臺北富邦商業銀行萬華分行」以現金提領方式領現
    該3萬元後，湊足共5萬元匯入前述男子指定之乙○○帳戶，
    且經警方於當場撥打被告所稱「蔡誌仲」電話0000000000號
    ，受話者自稱係蔡誌仲，身分證號為El00000000號，蔡誌仲
    於電話中表示：「我認識丁○○，係五專同學關係，丁○○
    確實於96年1月5日向我借3萬元，我當係請我客戶佘秀楹匯
    入丁○○帳戶內，而佘秀楹聯絡電話為0000000000號惟表示
    人目前在高雄，無法前來作證說明。」等語，復經警方當場
    撥打電話0000000000號，受話者自稱係佘秀楹，表示其目前
    住在高雄市○○區○○街168號2樓，無法前來作證說明，於
    電話中表示: 「渠於96年1月5日係受蔡誌仲所託，而先行匯
    款3 萬元至丁○○所申用之系爭帳戶內，事後蔡誌仲已經將
    這3萬元還給我，這3萬元係我借給蔡誌仲的，並非遭詐騙集
    團詐騙而匯款的」等語，此有臺北市政府警察局萬華分局偵
    查隊96年05月26日調查筆錄及臺北富邦銀行匯入匯款明細表
    附卷可考（見本院卷第115至118、93頁）；再者，被告辯稱
    其僅將系爭帳戶帳號、語音密碼交付「李先生」之男子，並
    無交付存摺、印章、提款卡乙情，業據被告提出含系爭帳戶
    全部交易內容之系爭帳戶存摺影本可按（見本院96年度簡字
    第1296號卷第17頁），以及觀前揭系爭帳戶之資金往來明細
    可知，除96年1月8日領取佘秀楹所匯入之3 萬元外，該帳戶
    於96年1月9日後之提款均係以語音轉支至前述乙○○之約定
    帳戶之方式領款，足見被告所辯非虛。據上所陳，堪認被告
    確實有於96年1月1日因上網援交而陸續匯款，期間並交付系
    爭帳戶之帳戶、語音密碼予該詐騙集團之成員。
  (三)據前揭系爭帳戶開戶資料、ATM 交易明細單、存款憑條與匯
    款單所示及被告之供述所示，被告係於96年1月4日交付系爭
    帳戶之帳號、語音密碼給前述「李先生」男子，96年1月8日
    匯款後，因被告無法提供另一帳戶供該男子使用，遭該詐騙
    集團成員恐嚇，又陸續從96年1月20日至96年1月26日匯款3
    次，於96年01月31日始向警局報案遭受詐騙，在此種情形下
    ，足見被告於96年1月4日交付系爭帳戶語音密碼時，尚不知
    悉該男子所為均係詐騙行為，且被告最早應該是在96年1月8
    日匯款後，因無法提供另一帳戶而遭恐嚇時，才知悉該男子
    係屬詐騙集團成員，而被害人丙○○係於96年1月9日遭詐騙
    並於當日匯款，被告當時即可能尚不知悉前述男子係屬詐騙
    集團成員。又被告所辯因上網援交而遭詐騙後於近1 個月內
    陸續匯款共23萬餘元等情，或有不盡合理之處，惟據臺中市
    警察局網站96年02月24日所貼示之「預防犯罪宣導專區」所
    載，確實已發生多起民眾上網援交後，被要求至自動櫃員機
    操作，轉存（匯）款至人頭帳戶，再以公司電腦當機為由，
    向被害人恐嚇要求賠償，而被害人往往因「羞於告人」的心
    理，只好任憑詐騙集團壓榨勒索之情，亦有被告所提該網站
    列印資料在卷可稽（見本院96年度簡字第1296號卷第17頁）
    ，故此種詐騙情節已使多人遭受詐騙，再以社會上騙徒能言
    善道，善良民眾為匪夷所思之說詞所惑，而為不合情理之舉
    措者，屢見不鮮，騙徒倘如被告所稱以公司電腦損壞要求賠
    償，被告匯款後又以將餘額返還，誘使被告提供語音密碼及
    帳號，被告一時失察，遭歹徒詐騙，原屬可能，故被告所稱
    情節縱有不合事理之處，但尚存有因被告不夠警覺，致未能
    即時有效防杜之可能性，不能因此認為被告所辯情節，核屬
    無稽，不能採取，故仍不足據為認定被告有幫助故意之積極
    事證。
  (四)被害人丙○○指訴情節及金錢係匯入被告之系爭帳戶，僅能
    證明被害人丙○○有被詐欺之情，不能因此即認定被告有幫
    助之故意。而被告對如帳戶語音密碼等個人資料，雖未能善
    盡保護管理之責，導致被害人丙○○受騙損失金錢，其所為
    雖不無可議，然究難逕以認定被告主觀上有幫助前開成年男
    子實施詐欺取財之犯意。
六、綜上所述，檢察官起訴所指事證，尚不足以使本院形成被告
    犯罪之確切心證。此外，卷內並無其他積極證據，足資證明
    被告有公訴意旨所指幫助詐欺取財犯行，既不能證明被告犯
    罪，自應諭知被告無罪之判決。
七、至檢察官移送併辦意旨（臺灣高雄地方法院檢察署96年度偵
    字第11671 號）另以：被告丁○○應了解目前國內社會上層
    出不窮之不法份子為掩飾渠等不法行徑，避免執法人員之追
    究及處罰，經常利用他人之電話、存款帳戶、印章、存摺、
    金融卡及密碼轉帳，以確保犯罪所得之不法利益並掩人耳目
    ，因此，在客觀可以預見一般取得他人金融存款帳戶使用之
    行徑，常與財產犯罪所需有密切關連。詎仍基於縱有人持其
    所有之帳戶作為詐騙之犯罪工具，亦不違背其本意之幫助犯
    意，於96年1月9日前某日，在不詳地點，將其申設之臺北富
    邦銀行萬華分行帳號第000000000000號帳戶（即系爭帳戶）
    之存摺、金融卡、印章及密碼交付於某不詳姓名年籍之人，
    表示容任該不詳人士使用上開帳戶，以行不法之事嗣該不詳
    人士取得上開帳戶後，於96年1月9日晚間08時許，撥打電話
    給被害人甲○○，佯稱其於95年12月11日在雅虎拍賣網站之
    匯款步驟有誤，須至自動提款機取消交易，致使被害人甲○○陷於錯誤，依指示分別匯款30,000元及1,000 元至被告丁○○提供之系爭銀行帳戶內，嗣因被害人甲○○察覺有異，
    因而報警循線查獲上情，因認被告此部分所為，亦涉刑法第
    339 條第1項及同法第30條第1項之幫助詐欺罪嫌，與本案起
    訴部分關係為被告以一提供帳戶行為幫助詐騙者連續向被害
    人詐欺取財，乃幫助連續，僅有一個犯罪行為，不構成幫助
    犯之連續犯，被告此部分所涉幫助詐欺罪嫌，與本件起訴之
    犯罪事實係屬同一，爰移送併案審理等語。惟本院既認本案
    起訴部分應諭知被告無罪之判決，已如前述，則移送併案部
    分，與前述經本院認定為無罪部分係屬同一幫助行為之事實
    ，則本件既應諭知無罪，即無從併辦，應退回檢察官另行為
    適法之處理，附此敘明。
據上論斷，應依刑事訴訟法第452條、第301條第1 項判決如主文
。
本案經檢察官簡逸薇到庭執行職務
中　　華　　民　　國　　96　　年　　10　　月　　11　　日
　　　　　　　　　刑事第五庭審判長法　官　黃程暉
                                  法　官　何俏美
                                  法　官　賴秀蘭
以上正本證明與原本無異。
如不服本判決，應於判決送達後10日內向本院提出上訴狀（應抄
附繕本）。告訴人或被害人如對於本判決不服者，應具備理由請
求檢察官上訴，其上訴期間之計算係以檢察官收受判決正本之日
期為準。
　　　　　　　　　　　　　  　　　書記官　游秀珠
中　　華　　民　　國　　96　　年　　10　　月　　18　　日
